【裁判字號】    97,訴,5458
【裁判日期】    971218
【裁判案由】    給付違約金
【裁判全文】
臺灣臺北地方法院民事判決              97年度訴字第5458號
原      告  丁○○
訴訟代理人  何乃隆律師
複  代理人  丙○○
被      告  乙○○
訴訟代理人  徐景星律師
            鄭智元律師
            陳敬暐律師
上列當事人間給付違約金事件，本院於民國97年12月4 日言詞辯
論終結，判決如下：
    主      文
被告應給付原告新台幣玖拾萬元，及自民國九十七年九月三日起
至清償日止，按年息百分之五計算之利息。
原告其餘之訴駁回。
訴訟費由被告負擔百分之五十四，餘由原告負擔。
    事實及理由
一、原告起訴主張略以：
（一）伊於民國97年2 月3 日與被告簽訂不動產買賣契約書（以
      下稱系爭買賣契約），以總價新台幣（下同）1,658 萬元
      向被告購買其所有坐落臺北市○○○路○ 段135 巷29弄21
      號1 樓之房屋暨所屬基地、公設之持分（以下稱系爭房屋
      ），兩造約定伊所應支付被告之簽約款166 萬元（含定金
      ）均須存入被告之價金履約保證專戶內。嗣伊於97年3 月
      10日期限前之97年3 月3 日存入156 萬元至被告之兆豐國
      際商業銀行思源分行（以下稱兆豐銀行）帳號0000000000
      0 號備償專戶內，加上伊已於97年2 月5 日交付10萬元，
      亦存於被告前述備償專戶內，伊總計已支付被告166 萬元
      。
（二）詎被告意圖悔約不出售系爭房屋，不於97年3 月10日20時
      出面辦理備證用印手續，經伊先後於97年4 月8 日、同年
      4 月21日以台北松江路郵局第727 號存證信函、第875 號
      存證信函催告被告於函到3 日內出面辦理備證用印手續，
      被告卻以第二順位抵押權無法塗銷等藉口，拒絕履行其應
      盡之賣方義務，伊遂於97年5 月3 日以台北松江路郵局第
      988 號存證信函向被告表示解除系爭買賣契約，並請求給
      付違約金166 萬元，惟被告置之不理，嗣仲介人永慶房屋
      仲介股份有限公司（以下稱永慶房屋公司）已將伊支付之
      價金166 萬元返還予伊。
（三）本件乃被告違約，未於97年3 月10日20時出面辦理備證用
      印手續，經合法催告仍不履行，伊乃解除系爭買賣契約，
      依系爭買賣契約第11條第3 項之約定，被告應給付伊所有
      付出價金即166 萬元作為違約金，爰依前開約定提起本件
      訴訟等語。並聲明：被告應給付原告166 萬元，及自起訴
      狀繕本送達翌日起至清償日止按年息5%計算之利息。
二、被告則略以：
（一）伊因急需款項償債，始出售系爭房屋，兩造於簽約時協議
      原告須先給付伊166 萬元簽約款，以便伊償還二胎債務，
      而系爭買賣契約第2 條亦明白約定原告應於契約簽訂時，
      給付伊166 萬元作為簽約款（含定金），惟原告竟僅交付
      由訴外人高元宏簽發面額為新台幣10萬元之支票，及自行
      簽發面額為新台幣156 萬元、未載到期日之商業本票各乙
      紙（以下稱系爭支票、本票），並交予永慶房屋公司之代
      書梁嘉德，由其代為存入伊之備償專戶內，其中10萬元之
      款項於97年2 月5 日存入伊之備償專戶，另156 萬元直至
      97年3 月3 日始行匯入，顯見原告自始即不打算依照系爭
      買賣契約所約定之付款條件履行。而居間仲介之永慶房屋
      公司明知原告須待其另一物件售出後始有資金給付系爭買
      賣契約之簽約款，竟與原告共同欺騙及隱瞞伊，永慶房屋
      公司復未向伊說明履約保證之內容與效果，使伊誤認系爭
      買賣契約之付款條件及方式，並因而陷於錯誤，進而為訂
      約之意思表示，而此係因不可歸責伊之原因而產生錯誤，
      伊爰依法撤銷該受詐欺及因錯誤而訂約之意思表示，或依
      法請求廢止因受詐欺而簽訂之系爭買賣契約，原告自不得
      再依系爭買賣契約之約定請求伊給付違約金。
（二）伊因不諳法律且信任專業之仲介，故處理系爭買賣契約事
      宜均透過永慶房屋公司，而伊早於原告遲延給付簽約款之
      期間，一再透過仲介催促原告履行，惟原告仍一再拖延，
      拒不履行，依民法第254 條規定，伊已享有解除契約之權
      利。且原告雖於97年3 月3 日將156 萬元匯入伊之備償專
      戶，然此遲延後之給付於伊已無何利益，依民法第232 條
      之規定，伊得拒絕之，原告所提出之給付並不生提出之效
      力，故有解除權之一方為伊，原告於未催告伊確答是否解
      除之前，尚不得以不生提出效力之給付主張解除系爭買賣
      契約。
（三）退步言之，縱令伊確有違約情事，亦係因原告違約在先，
      未於約定之期間支付簽約款及定金共166 萬元，伊不諳法
      律，未先行解除系爭買賣契約，造成原告利用此點向伊請
      求鉅額違約金，則原告就伊之債務不履行所生之損害亦屬
      與有過失，衡酌雙方過失之比例，就原告所請求之違約金
      亦應減輕或免除之。
（四）再者，原告於97年3 月3 日始付訖簽約款共166 萬元，嗣
      於97年5 月16日取回全額，至多受有75天之利息損害，再
      扣除原告遲延之28日，縱依系爭買賣契約約定按日計算千
      分之一，亦僅78,020元，原告要求伊給付166 萬元，實有
      欠公允，應依法酌減至前開數額，始為相當等語，資為抗
      辯。並聲明：原告之訴駁回。
三、兩造間不爭執事項：
（一）兩造於97年2 月3 日簽訂系爭買賣契約，由原告以總價1,
      658 萬元向被告購買其所有之系爭房屋。
（二）原告於97年2 月3 日簽訂系爭買賣契約時交付系爭支票及
      本票各1 紙，由訴外人永慶房屋公司之代書梁嘉德收受後
      代為存入被告於兆豐銀行帳號00000000000 號備償專戶內
      ，其中10萬元部分於同年2 月5 日匯入前開帳戶，156 萬
      元部分則於97年3 月3 日匯入前開帳戶。
（三）原告先後於97年4 月8 日、同年4 月21日以台北松江路郵
      局第727 號存證信函、第875 號存證信函催告被告於函到
      3 日內出面辦理備證用印手續，嗣於97年5 月3 日以台北
      松江路郵局第988 號存證信函向被告表示解除系爭買賣契
      約。
四、本件之爭點為：
（一）系爭買賣契約是否業經原告合法解除？
（二）本件違約金之金額是否過高而應予酌減？
五、本院得心證之理由：
（一）關於系爭買賣契約是否業經原告合法解除之部分：
    1.按意思表示之內容有錯誤，或表意人若知其事情即不為意
      思表示者，表意人得將其意思表示撤銷之，民法第88條第
      1 項前段定有明文。該條之規定，係指意思表示之內容或
      表示行為有錯誤者而言，與為意思表示之動機有錯誤之情
      形有別（參照最高法院51年台上字第3311號判例意旨）；
      又因被詐欺或被脅迫而為意思表示者，表意人得撤銷其意
      思表示，民法第92條第1 項前段亦有明定。主張被詐欺而
      為表示之當事人，應就此項事實負舉證之責任（參照最高
      法院44年台上字第75號判例意旨）；次按遲延後之給付，
      於債權人無利益者，債權人得拒絕其給付，並得請求賠償
      因不履行而生之損害，民法第232 條定有明文；又損害之
      發生或擴大，被害人與有過失者，法院得減輕賠償金額，
      或免除之，此觀民法第217 條第1 項規定即明。而過失相
      抵之原則，須被害人對於賠償義務人請求賠償損害時，因
      被害人之行為，與賠償義務人之行為，為損害之共同原因
      ，且須被害人於其行為亦有過失，始有其適用（參照最高
      法院71年度台上字第749 號判決意旨）。
    2.查系爭買賣契約第2 條第1 項約明：「…備證用印款：於
      民國97年3 月10日20時，支付新台幣壹佰陸拾陸萬元整，
      同時雙方應備齊證件交予承辨代書，以便辦理用印手續」
      ，第11條第3 項亦載明：「……如乙方（即被告）毀約不
      賣或給付不能或不為給付或有其他違約情事時，甲方（即
      原告）除得解除本契約外，乙方應於甲方通知解約日起三
      日內，立即將所收款項如數返還甲方，並於解約日起十日
      內另交付依原所收款項計算之金額予甲方，以為違約損害
      賠償」，而被告未依約於97年3 月10日備齊相關證件以便
      辦理備證用印等手續，嗣經原告先後於97年4 月8 日、同
      年4 月21日以台北松江路郵局第727 號存證信函、第875
      號存證信函催告被告於函到3 日內出面依約辦理備證用印
      等手續，惟被告未於期限內依約備齊相關證件以辦理備證
      用印等手續等情，此為被告所不否認，並有存證信函8 份
      在卷可按（見本院卷第10頁至39頁），則被告既未依約於
      97年3 月10日時備齊相關證件以辦理備證用印等手續，又
      無何不可歸責之事由，揆諸前開約定，原告自得解除系爭
      買賣契約，而原告業於97年5 月3 日以台北松江路郵局第
      988 號存證信函向被告表示解除系爭買賣契約，有該存證
      信函在卷可參（見本院卷第24頁），系爭買賣契約自已生
      合法解除之效力。
    3.至被告雖主張系爭買賣契約乃原告與訴外人永慶房屋公司
      共同以詐欺之方式，使伊陷於錯誤，並誤認系爭買賣契約
      之付款條件及方式，進而為訂約之意思表示，而此係因不
      可歸責伊之原因而產生錯誤，故以97年10月23日民事答辯
      (一)狀、97年12月1 日民事答辯(二)狀（見本院卷第62頁至66
      頁、第83頁至87頁）對原告為撤銷該受詐欺及因錯誤而訂
      約之意思表示，及廢止因受詐欺而訂定之系爭買賣契約云
      云，然查，契約一經解除，與契約自始不成立生同一之效
      果，即該契約所生之債權債務，應溯及既往歸於消滅，系
      爭買賣契約既經原告於97年5 月3 日以台北松江路郵局第
      988 號存證信函向被告為解除系爭買賣契約之意思表示，
      而生解除之效力，業如前述，被告自已無從再為撤銷或廢
      止。再者，縱使被告確有誤認於97年2 月3 日簽約時即可
      取得166 萬元，始簽訂系爭買賣契約之情事，亦屬被告本
      身之動機問題，而無意思表示內容錯誤之可言。況原告於
      97年2 月3 日與被告簽訂系爭買賣契約時即交付系爭支票
      、本票，經被告當場簽章確認後，始由永慶房屋公司之代
      書梁嘉德收受，此有被告提出之付款明細確認表在卷可按
      （見本院卷第68頁），顯見被告於簽訂系爭買賣契約時，
      對於原告就簽約款（含定金）166 萬元之給付方式係交付
      系爭支票、本票乙節，應無不知之理，且亦無反對之意，
      而系爭不動產買賣辦理價金履約保證手續，此有被告提出
      之前開付款明細確認表可證，並經證人即永慶房屋公司承
      辦本件不動產買賣仲介之業務員甲○○證述在卷（見本院
      卷第79頁反面至81頁正面），則買方即原告所支付之價款
      均會存入賣方即被告之履約保證專戶予以保管，迄交屋時
      始由履約保證專戶結清，支付給被告，在交屋前被告本即
      無法動用其履約保證專戶內之款項，前開付款明細確認表
      既已載明「本案辦理價金履約保證手續，買方支付之款項
      ，NT：100,000 元、1,560,000 元整轉交永慶房屋代為存
      入保證銀行之賣方備償專戶…」，被告並於其旁簽名確認
      ，其對於系爭不動產買賣辦理價金履約保證手續乙節，自
      難諉為不知，被告復無法舉證證明原告須待另一物件出售
      後始有資金可支付166 萬元之簽約款，原告自始即不欲依
      系爭買賣契約之付款條件履行等情屬實，則被告主張其因
      原告與訴外人永慶房屋公司施用詐術，使其誤信於97年2
      月3 日簽約時即可取得166 萬元之簽約款，始簽訂系爭買
      賣契約云云，實難以採信。
    4.至被告雖主張原告未依約給付166 萬元之簽約款，有給付
      遲延之違約情事云云，然系爭不動產買賣辦理價金履約保
      證手續，原告所支付之價款均會存入被告之履約保證專戶
      予以保管，交屋前被告尚無法動用其履約保證專戶內之款
      項等情，業如前述，而原告既於97年2 月3 日簽約當日即
      交付系爭支票、本票，由永慶房屋公司代為存入保證銀行
      之被告備償專戶，俟交屋時始由履約保證專戶結清，支付
      給被告，則原告自無何給付遲延之可言。被告主張原告有
      給付遲延之違約情事，其所提出之給付並不生提出之效力
      ，及原告就伊之債務不履行所生之損害亦屬與有過失云云
      ，均屬無據。
（二）關於本件違約金之金額是否過高而應予酌減？
    1.按約定之違約金過高者，法院得減至相當之數額，民法第
      252 條定有明文。至於是否相當，即須依一般客觀事實，
      社會經濟狀況、當事人實際所受損害及債務人如能如期履
      行債務時，債權人可享受之一切利益為衡量標準。是當事
      人所受之一切消極損害（即可享受之預期利益）及積極損
      害，均應加以審酌（最高法院84年度台上字第978 號、88
      年度台上字第1968號判決意旨參照），
    2.查系爭買賣契約第11條第3 項固約定：「……如乙方（即
      被告）毀約不賣或給付不能或不為給付或有其他違約情事
      時，甲方（即原告）除得解除本契約外，乙方應於甲方通
      知解約日起三日內，立即將所收款項如數返還甲方，並於
      解約日起十日內另交付依原所收款項計算之金額予甲方，
      以為違約損害賠償」，然本院衡量原告雖因被告之違約而
      受困擾，惟訴外人永慶房屋公司業已將166 萬元退還原告
      ，原告所受影響尚屬輕微，原告復未舉證說明被告若能如
      期履行，其可能享受之利益若干等情狀，認兩造間違約金
      之約定如為166萬元尚屬過高，爰酌減為90萬元。
六、綜上所述，本件兩造系爭買賣契約既因可歸責於被告事由致
    給付遲延，原告依約解除系爭買賣契約並請求給付違約金，
    即屬有據，從而，原告請求被告給付90萬元，及自起訴狀繕
    本送達翌日即97年9 月3 日起至清償日止，按年息5%計算之
    利息，為有理由，應予准許。逾此部分之請求，則無理由，
    應予駁回。
七、本件為判決基礎之事證已明，兩造所為之其他主張、陳述並
    所提之證據，經審酌後，認均與本件之結論無礙，不再一一
    論述，併予敘明。
八、訴訟費用負擔之依據：民事訴訟法第79條。
中    華    民    國    97    年    12    月    18    日
                  民事第一庭法  官  蔡和憲
以上正本係照原本作成。
如對本判決上訴，須於判決送達後20日內向本院提出上訴狀。
中    華    民    國    97    年    12    月    18    日
                            書記官  巫玉媛


司法院資訊處製作；財團法人民間司法改革基金會備份。
